【裁判字號】    89,上訴,456
【裁判日期】    890607
【裁判案由】    偽造文書
【裁判全文】
臺灣高等法院臺南分院刑事判決            八十九年度上訴字第四五六號   Ｃ
      上  訴  人
      即  被  告  甲  ○  ○
右上訴人因偽造文書等案件，不服臺灣嘉義地方法院八十八年度訴字第七六一號中華
民國八十九年三月二日第一審判決（起訴案號：臺灣嘉義地方法院檢察署八十八年度
偵字第七七一四號），提起上訴，本院判決如左：
      主      文
原判決撤銷。
甲○○行使偽造私文書，足以生損害於他人，處有期徒刑肆月。
互助會標單上偽造之「美麗」署押壹枚沒收。
      事      實
一、甲○○於八十五年間召集如附表所示之互助會，自任會首，詎甲○○竟意圖為自
    己不法之所有，於八十六年六月二十五日如附表所示之互助會第十三次開標時，
    在其嘉義縣中埔鄉○○村○○路三０五巷一五０號之住處，未經活會會員丙○○
    之同意，即冒用丙○○之名義，以偽造「美麗」署名，並填新臺幣（下同）「二
    千元」標金方式，偽造標單一張，並行使參與該次投標，足以生損害於丙○○及
    其他互助會成員對該互助會運作是否正確之判斷與信賴，使乙○○等活會會員均
    陷於錯誤，誤信該次開標確係由丙○○以標息二千元得標，以一萬元會款扣除二
    千元標息之方式計算，陸續繳交每會八千元之會款予甲○○，甲○○因而共詐得
    會款七萬二千元（扣除甲○○及十一位死會會員，尚有九位活會會員）。嗣因甲○○於八十六年十二月間宣佈倒會，始知上情。
二、案經乙○○訴請臺灣嘉義地方法院檢察署檢察官偵查起訴。
      理      由
一、訊之上訴人即被告甲○○矢口否認上開犯行，辯稱：其以被害人丙○○名義投標
    時，事前曾經得被害人丙○○之同意云云。經查：被告於上開時、地，即如附表
    所示之互助會第十三次開標時，係以活會會員即被害人丙○○之名義，於標單上
    填寫「美麗」署名及二千元標息之方式參與投標等事實，業經被告於偵查、原審
    及本院調查時供認屬實（偵查卷第一六頁；原審卷第一四頁；本院八十九年四月
    十九日訊問筆錄），並有互助會簿影本二份在卷足憑。其次參以被告以被害人丙○○名義填寫標單參與投標時，事前並未經被害人丙○○之同意，而係於其冒名
    投標後，始行告知被害人丙○○等情，此亦據被害人丙○○於偵查中及原審法院
    審理時證述在卷（偵查卷第二二頁背面；原審卷第一四頁），並經告訴人乙○○
    於偵查中及原審法院審理時指訴綦詳（偵查卷第九頁背面、第一０頁、第一五頁
    ；原審卷第一四頁背面），被告上開所辯，顯係事後卸責之詞，不足採信。又被
    告冒用被害人丙○○之名義，於標單上偽簽「美麗」之署名並書寫標金二千元，
    依民間互助會之習慣，該標單足以表示被害人丙○○參與該次投標之意思之證明
    ，並持以參與該次投標，將該標單提示於其他到場之互助會成員，據該私文書之
    內容主張其標取會金之意思，足生損害於被害人丙○○之權益及其他互助會成員
    對互助會運作是否正確之判斷與信賴，並使告訴人乙○○等其他活會會員均陷於
    錯誤，誤信如附表所示之互助會第十三次開標係由被害人丙○○得標，而陸續繳
    交每會八千元之會款予被告，被告主觀上顯有為自己不法所有之意圖甚明。其偽
    造文書等犯行，事證明確，洵堪認定。
二、查被告未經丙○○之同意，即冒用丙○○之名義，以偽造「美麗」署名，並逕填
    「二千元」標金，偽造標單一張，行使參與投標，足以生損害於丙○○及其他互
    助會成員，並使活會會員均陷於錯誤，誤信丙○○以標息二千元得標，繳交每會
    八千元之會款，核其所為，犯有刑法第二百十六條第二百十條、第二百二十條
    之行使偽造準私文書罪及刑法第三百三十九第一項之詐欺取財罪。其偽造署押行
    為乃偽造私文書之部分行為，偽造私文書之低度行為，則為行使偽造私文書之高
    度行為所吸收，均不另論罪。其上開冒標詐取會款之行為，係同時侵害十三位活
    會會員之法益，乃一行為觸犯數罪名，屬同種類想像競合犯，應依刑法第五十五
    條規定，從一重按刑法第三百三十九條第一項詐欺取財罪論處。又被告所犯上開
    行使偽造準私文書罪與詐欺取財罪間，有方法、結果關係，為牽連犯，應依刑法
    第五十五條規定，從一重按行使偽造私文書罪處斷。
三、原審以被告罪證明確，因予論罪科刑，固非無見，惟查民間互助會之標單，通常
    僅記載姓名及一定之金額，如徒憑核標單之內容觀之，該標單殊難獨立表示一定
    之用意，必須依習慣或特約，始足以表示該金額係標取會款之利息，該姓名係標
    取會款之會員，而足以表示一定用意之證明，故偽造標單應為偽造刑法第二百二
    十條之以文書論之私文書。原判決認定被告冒用丙○○之名義，以偽造「美麗」
    署名，並填「二千元」標金，偽造標單一張，行使參與投標，足以生損害於丙○○及其他互助會會員，係犯刑法第二百十六條、第二百十條行使偽造私文書罪，
    尚有未洽。上訴意旨，仍執前詞，空言否認犯罪，雖無理由，然原判決既有可議
    ，自屬無可維持，應由本院撤銷改判，以期適法。爰審酌被告犯罪之動機、目的
    、手段、向告訴人乙○○等十三位活會會員共計詐得七萬二千元之會款、雖已與
    丙○○和解，有和解書在卷可佐，但仍未全部清償其所積欠被害人丙○○之會款
    及告訴人乙○○等活會之會款，犯後態度不佳等一切情狀，量處如主文所示之刑
    。另被告偽造之「美麗」署名一枚，雖未扣案，但不能證明業已滅失，仍應依刑
    法第二百十九條規定，併予宣告沒收。
據上論斷，應依刑事訴訟法第三百六十九條第一項前段、第三百六十四條、第二百九
十九條第一項前段，刑法第二百十六條、第二百十條、第三百三十九條第一項、第五
十五條、第二百十九條，罰金罰鍰提高標準條例第一條前段，判決如主文。
本案經檢察官曾顯智到庭執行職務。
中    華    民    國      八十九      年      六      月      七        日
                                  臺灣高等法院臺南分院刑事第五庭
                                      審判長法官  茆    臺    雲
                                            法官  曾    平    杉
                                            法官  李    文    福
右正本證明與原本無異。
如不服本判決，應於判決送達後十日內向本院提出上訴狀，其未敘述理由者並應於提
出上訴狀後十日內向本院補提理由書（應附繕本)。
                                      法院書記官  徐    瑞    清
中    華    民    國      八十九      年      六      月      七        日
附錄本案論罪科刑法條全文：
刑法第二百十六條：行使第二百十條至第二百十五條之文書者，依偽造、變造文書或
                  登載不實事項或使登不實事項之規定處斷。
刑法第二百十條：偽造、變造私文書，足以生損害於公眾或他人者，處五年以下有期
                徒刑。
刑法第三百三十九條：意圖為自己或第三人不法之所有，以詐術使人將本人或第三人
                    之物交付者，處五年以下有期徒刑、拘役或科或併科一千元以
                    下罰金。
                    以前項方法得財產上不法之利益或使第三人得之者亦同。
                    前二項之未遂犯罰之。
【附表】
┌───────────┬──────┬────────────────┐
│互助會起迄日期(民國)  │金額(新台幣)│會       員         名        單│
├───────────┼──────┼────────────────┤
│                      │            │許晉華(二會)、張仔、阿松(二會)、│
│八十五年六月二十五日起│            │乙○○（二會）、白蘭、咪咪、劉家│
│          至          │一萬元(內標)│興、蘇俊傑、健發、美麗、中庄、阿│
│八十七年二月二十五日止│            │省、林淑惠、邱春嬌、阿鳳、：阿芳│
│                      │            │、美芳，含會首在內共二十一會。  │
└───────────┴──────┴────────────────┘


司法院資訊處製作；財團法人民間司法改革基金會備份。
